臺灣高等法院民事判決　　　　　　　　　　　　　　　九十三年度再易字第三三號
　　　再審　原告　乙○○
　　　訴訟代理人　曲麗華律師
　　　再審　被告　甲○○
　　　訴訟代理人　余致祥
右當事人間請求損害賠償事件，再審原告對於中華民國九十三年一月十三日本院九十
一年度上易字第五六七號確定判決，提起再審，本院於中華民國九十三年六月十六日
言詞辯論終結，判決如下：
    主      文
再審之訴駁回。
再審訴訟費用由再審原告負擔。
    事實及理由
一、再審原告主張：本院九十一年度上易字第五六七號原確定判決，認定事實上處分
    權人，有占有、使用、管理、收益之權，僅因無法取得所有權登記名義，惟其實
    質上法律地位與所有人無異乙節。顯然將事實上處分權，視同所有權，自行創設
    事實上處分權之物權，而違反物權法定主義，判決違背法令甚明。爰依民事訴訟
    法第四百九十六條第一項第一款規定，提起本件再審之訴。求為判決將原確定判
    決不利於再審原告部分廢棄，駁回再審被告於原審之上訴。
二、再審被告則以：「事實上之處分權」非原確定判決所創設。最高法院對於未經第
    一次所有權登記之房屋，即有所謂「事實上處分權」之民事判決，及民法第七百
    六十五條規定：「所有權人，於法令限制之範圍內，得自由使用、收益、處分其
    所有物並排除他人之干涉」，其中所謂處分包括事實上處分權及法律上之處分權
    ，故並非原確定判決所自行創設。又民法第七百五十八條「不動產物權，依法律
    行為而取得、設定、喪失及變更者，非經登記不生效力」，故未經第一次所有權
    登記之不動產，無從使買受人取得所有權，惟買受人基於債權之效力仍可取得事
    實上之處分權及使用權，此並非創設之物權。再審原告主張原確定判決未適用民
    法第七百五十七條之規定，顯有誤會等語，求為判決駁回再審原告之訴。
三、本件再審原告起訴主張原確定判決，認定再審被告為事實上處分權人，有占有、
    使用、管理、收益之權，僅因無法取得所有權登記名義，惟其實質上法律地位與
    所有人無異乙節，顯然將事實上處分權，視同所有權，自行創設事實上處分權之
    物權，而違反民法第七百五十七條物權法定主義規定，原確定判決違背法令云云
    。惟按所謂「事實上處分權人」一詞，係經最高法院民事庭會議決議及民事判決
    所多次使用，如「違章建築之讓與，雖因不能為移轉登記而不能為不動產所有權
    之讓與，但受讓人與讓與人間如無相反之約定，應認為讓與人已將該違章建築之
    事實上處分權讓與受讓人。」（最高法院六十七年度第二次民事庭庭長會議決定
    (一)參照）；「再未辦理所有權登記之房屋，不能為所有權之讓與，但受讓人與讓
    與人間，如無相反之約定，應認讓與人已將房屋之事實上處分權讓與受讓人。房
    屋拆除為事實上之處分行為，應由有事實上處分權之人為之。」（最高法院九十
    二年度台上字第二四五一號判決參照）；「違章建築之讓與，雖因不能為移轉登
    記而不能為不動產所有權之讓與，但受讓人與讓與人間如無相反之約定，應認為
    讓與人已將該違章建築之事實上處分權讓與受讓人。」（最高法院八十六年度台
    上字第二二七二號判決參照）；「違章建築之讓與，雖因不能為移轉登記，而不
    能為不動產所有權之讓與，但受讓人與讓與人間如無相反之約定，應認為讓與人
    已將該違章建築之事實上處分權讓與受讓人。」（最高法院八十五年度台上字第
    五一號判決）；「就未辦理保存登記之建築物為讓與時，雖因未辦理保存登記致
    不能辦理所有權移轉登記，該建築物之所有權不能發生讓與之效力，但受讓人與
    讓與人間非不得約定將該建築物之事實上處分權讓與於受讓人。」（最高法院七
    十四年度台上字第一三一七號判決參照）等，而本院原確定判決所謂「事實上處
    分權人，有占有、使用、管理、收益之權，僅因無法取得所有權登記名義，惟其
    實質上法律地位與所有人無異」等語，係就民法第一百八十四條第一項前段所指
    之「權利」，並未排除事實上處分權之適用，所為法律上之解釋，並非自行創設
    事實上處分權為物權之意（原確定判決理由九參照），而適用法規或解釋法律，
    係法院裁判之職權（最高法院六十四年台聲字第五八號判例參照）。本院確定判
    決既非「事實上處分權」一詞之創始者，亦未表示「事實上處分權」為民法上之
    物權，難謂有違反民法第七百五十七條物權法定主義，或消極不適用民法第七百
    五十七條規定之情事，是則再審原告主張原確定判決違反物權法定主義等語，自
    非實在，為無可取。從而，其執此提起本件再審之訴，為無理由，應予駁回。
據上論結，本件再審之訴為無理由，依民事訴訟法第七十八條判決如主文。
中　　　華　　　民　　　國　　九十三　　年　　　六　　　月　　三十  　　日
                                  民事第三庭
                                      審判長法  官  吳  謙  仁
                                            法  官  魏  大  喨
                                            法  官  連  正  義
正本係照原本作成。
不得上訴。
中　　　華　　　民　　　國　　九十三　　年　　　七　　　月　　　一　　　日
　　　　　　　　　　　　　　　　　　　　　　書記官  張  永  中
